臺灣高雄地方法院民事判決　九十一年度重訴字第三五○號
　　原　　　告　華南商業銀行股份有限公司
　　法定代理人　許德南
　　訴訟代理人　張淑芬
　　被　　　告　乙○○
　　被　　　告　甲○○
右當事人間撤銷贈與等事件，本院判決如左：
    主    　文
原告之訴駁回。
訴訟費用由原告負擔。
    事實及理由
一、原告起訴主張：被告為夫妻關係，被告乙○○於民國八十七年十一月二十七日出
    具保證書予原告，各擔保訴外人七海修護廠股份有限公司（下稱七海修護廠公司
    ）、高品福仕汽車股份有限公司（下稱高品福仕汽車公司），就現在（包括過去
    所負現在尚未清償）及將來所負借款債務，分別在新臺幣（下同）三千萬元之限
    額內負連帶清償之責任。嗣七海修護廠公司於九十年一月十一日向原告借款一千
    萬元（如附表二所示）；高品福仕汽車公司自九十年十月十九日起，陸續向原告
    借款合計一千零十一萬零九百九十四元（如附表三）。因上開債務分別於九十一
    年一月十一日、九十年十二月十四日視為全部到期，被告乙○○為連帶保證人，
    就上開債務自應負連帶清償之責，惟其竟將所有如附表一所示之土地及建物（門
    牌號碼為高雄市苓雅區○○○路七九巷十五之一號，下稱系爭房地）贈與其夫即
    被告甲○○，並於九十年十二月十四日辦妥所有權移轉登記，該無償贈與行為顯
    有害於原告之債權，為此爰依民法第二百四十四條之規定，訴請撤銷上開贈與行
    為、所有權移轉登記行為，請求回復原狀。並聲明：(一)被告就附表一所示之不動
    產，於九十年十二月十四日所為之贈與行為應予撤銷；(二)被告就前開不動產，於
    九十年十二月十四日所為之所有權移轉登記應予撤銷，恢復原狀等語。
二、被告則以：被告乙○○雖於八十七年十一月二十七日出具保證書，在三千萬元之
    範圍內，連帶保證訴外人七海修護廠公司、高品福仕汽車公司之借款債務，但被
    告乙○○未於上開公司上班，對該公司借款、無力清償借款之事實，並不知情，
    應無詐害原告債權之意思。又被告乙○○係於八十年四月二十六日，以七百五十
    八萬元之價金，向訴外人施月娥購買系爭房地，當時因資金不足，故向被告甲○
    ○借款五百五十三萬元，嗣房價低落，且被告甲○○一再催促還款，故乃將系爭
    房地出售予被告甲○○，以抵付上開債務，惟為結稅之便，遂以『夫妻贈與』之
    方式辦理移轉登記，是被告間之贈與行為雖因通謀虛偽意思表示而無效，但該隱
    藏之買賣行為則屬有效。另目前房價低迷，被告間之買賣價金，自屬相當，且被
    告乙○○處分系爭房地，一面減少積極財產，一方面減少消極財產，對被告乙○
    ○之資力並無影響，難謂有詐害債權之行為，原告訴請撤銷，應無理由等語置辯
    。並聲明：(一)原告之訴駁回；(二)訴訟費用由原告負擔等語。
三、查被告乙○○於八十七年十一月二十七日出具保證書予原告，各擔保訴外人七海
    修護廠公司、高品福仕汽車公司，就現在（包括過去所負現在尚未清償）及將來
    所負借款債務，分別在三千萬元之限額內負連帶清償之責任。嗣被告乙○○其名
    下之系爭房地，以贈與方式登記在其夫即被告甲○○名下，並於九十年十二月十
    四日辦妥所有權移轉登記等情，業據原告提出保證書、土地及建物登記謄本、戶
    籍謄本為證，並經本院依職權向高雄市政府地政處新興地政事務所調取上開不動
    產移轉登記資料核閱屬實，復為被告所不爭執，堪信為真實。至原告主張：被告
    間之無償贈與行為，已侵害原告之債權，自可訴請撤銷等語，則為被告所否認，
    並以前揭情詞置辯。
四、被告間關於系爭房地之債權行為，係買賣行為或贈與行為？
  (一)查被告乙○○、訴外人施月娥於八十年四月二十六日就系爭房地訂立不動產買賣
    契約書，依該契約書第一條、第二條之規定，系爭房地之總價金為七百五十八萬
    元，分四期給付：
  於契約書簽訂時，給付一百萬元（含定金）。
  八十年四月三十日下午二時至代書處辦理用印，給付二百萬元。
  俟增值稅、契稅核下三日內，雙方至代書處各自完納稅款，給付二百萬元（雙方
    約定八十年五月十八日）。
  尾款二百五十八萬元，於產權核下三日內，至代書處交款，以現金一次給付，尾
    款交清時，正式辦理交屋（雙方約定八十年六月六日交屋）。
  (二)嗣被告乙○○給付情形為：（參照該買賣契約書交款備忘錄）
  於八十年四月二十六日給付第一期款一百萬元，給付方式為：(1)現金十萬元；(2)
    付款人為臺灣南區郵政管理局之支票三張，面額分別為十七萬元（票號Ｈ000
    0000號）、十三萬元（票號Ｈ0000000號）及六十萬元（票號Ｈ00
    00000號）。
  於八十年四月三十日給付第二期款二百萬元，給付方式為：(1)付款人為臺灣南區
    郵政管理局之支票一張，面額分別為一百三十五萬元（票號Ｈ0000000號
    ）；(2)付款人為臺灣銀行高雄分行之支票一張，發票人為臺灣中小企業銀行苓雅
    分行，面額六十五萬元（票號ＢＤ0000000號）。
  於八十年五月十八日給付第三期款二百萬元，給付方式為：付款人為臺灣銀行高
    雄分行之支票一張，發票人為臺灣中小企業銀行苓雅分行，面額二百萬元（票號
    ＢＤ0000000號）。
  於八十年六月八日給付尾款二百五十八萬元，給付方式為：(1)付款人為臺灣銀行
    高雄分行之支票一張，發票人為臺灣中小企業銀行苓雅分行，面額為五十八萬元
    （票號ＢＤ0000000號）；(2)付款人為臺灣銀行高雄分行之支票一張，發
    票人為臺灣中小企業銀行苓雅分行，面額二百萬元（票號ＢＤ0000000號
    ）。
  (三)就被告乙○○給付買賣價金之資金流程、來源而言：
　　依被告庭呈之支票及高雄第二十七支郵局郵政存簿儲金簿金簿、臺灣中小企業銀
    行活期儲蓄存款存摺（戶名均為被告甲○○）觀之：
  第一期款部分：其中面額十七萬元、十三萬元之支票，發票人均為高雄二十七支
    郵局，發票日為八十年四月二十六日，而被告甲○○在該局之帳戶內（帳號：○
    四九七一三之一號），於八十年四月二十六日曾提款三十萬元。
  第二期款部分：其中面額六十五萬元之支票，發票人為臺灣中小企業銀行苓雅分
    行，發票日為八十年四月三十日，而被告甲○○在該銀行之帳戶內（帳號：七三
    一三三四號），於八十年四月三十日曾提款六十五萬元。
  第三期款部分：該面額二百萬元之支票，發票人為臺灣中小企業銀行苓雅分行，
    ，發票日為八十年五月十八日，而被告甲○○在該銀行之帳戶內，於八十年五月
    十八日曾提款二百萬元。
  尾款部分：面額六十五萬元、二百萬元之支票，發票人均為臺灣中小企業銀行苓
    雅分行，發票日為八十年六月八日，而被告甲○○在該銀行之帳戶內，於八十年
    六月八日曾分別提款二百萬元、五十八萬元。
  綜上資料，被告乙○○應給付買賣價金予施月娥之日期，被告甲○○於高雄第二
    十七支郵局、臺灣中小企業銀行活期儲蓄存款等帳戶，合計提領五百五十三萬元
    。
  (四)被告辯稱：系爭房地係被告乙○○以其名義向施月娥購買，當時被告乙○○曾向
    被告甲○○借款五百五十三萬元，嗣被告乙○○再將系爭房地出賣予被告甲○○
    ，用以抵付該五百五十三萬之借款債務等語。爰審酌系爭房地之洽談者、契約
    名義人、登記名義人及實際交付買賣價金之人均為被告乙○○，買賣契約締結後
    ，因鄰居關係，施月娥始認識被告甲○○等情，業據證人即系爭房地出賣人施月
    娥於本院證述綦詳（詳本院九十一年七月三日言詞辯論筆錄），並有該不動產買
    賣契約書、土地及建物登記謄本在卷可參。顯見被告乙○○應為系爭房地之買受
    人，施月娥為出賣人。被告乙○○依約應給付價金之日期，被告甲○○名下郵
    局及臺灣中小企業銀行帳戶內均有資金流動，金額合計五百五十三萬元，且該支
    票之發票人與被告甲○○持有存簿之郵局、銀行名稱相符，業如前述。是該買賣
    價金之五百五十三萬元部分，資金來源應出自被告甲○○，因被告甲○○未參與
    買賣契約之締結、磋商，並非買賣契約之當事人，故該筆款項應係被告甲○○借
    予被告乙○○，而非被告甲○○購買系爭房地，再以之給付買賣價金；被告間
    就此部分之陳述均一致（詳本院九十一年六月十二日言詞辯論筆錄，該次陳述係
    採隔離訊問），且與買賣契約之內容及資金之流程均相符。本院認被告上開辯詞
    應屬真實。
  (五)至原告主張：被告乙○○若曾向被告甲○○借款五百五十三萬元，則該款項歷經
    十年未還，實有可疑，且被告乙○○一年向金融機關領取之利息為十七萬三千四
    百九十六元，以年息百分之三計算，本金相當於五百七十八萬，再加上其名下股
    票甚多，被告乙○○並非無力清償，顯見被告間並無借款債務存在等語。查被告
    乙○○資力情形，固據原告提出財政部臺灣省南區國稅局八十九年度綜合所得稅
    各類所得資料清單為證，惟是否願意清償債務、有無能力清償債務，並不影響既
    存債務之存在，兩者間並無必然之因果關係，並不能因被告乙○○未履行債務，
    即認該借款債務並不存在，在被告甲○○確曾提供資金來源，且非買賣契約當事
    人，被告間確有債權債務關係下，本院認原告上開主張，應不可採。
五、被告間買賣契約之效力？
  (一)『表意人與相對人通謀而為虛偽意思表示者，其意思表示無效。但不得以其無效
    對抗善意第三人』；『虛偽意思表示，隱藏他項法律行為者，適用關於該項法律
    行為之規定』，民法第八十七條定有明文。又民法第八十七條之通謀虛偽表示，
    指表意人與相對人相互明知為非真意之表示而言，故表意人之相對人不僅須知表
    意人非真意，並須就表意人非真意之表示相與為非真意之合意，始為相當，最高
    法院五十一年度臺上字第二一五號判例意旨參照。
  (二)查被告乙○○將系爭房地出賣予被告甲○○，用以抵付該五百五十三萬之借款債
    務，有被告於九十年十二月二日訂立之買賣契約書在卷可稽。由於被告明知系爭
    房地之法律行為係買賣行為，而非贈與行為，惟竟於九十年十二月七日另簽立系
    爭房地所有權移轉契約書，並辦妥移轉登記等情，亦有高雄市政府地政處新興地
    政事務所土地移轉登記資料可參，是原則上，被告間就系爭房地之贈與行為、所
    有權移轉登記行為，應屬通謀虛偽意思表示而無效，惟因被告間確有買賣行為之
    存在，業如前述，故依民法第八十七條第二項之規定，該買賣行為、所有權移轉
    登記行為，仍應有效。
六、按『債務人所為之無償行為，有害及債權者，債權人得聲請法院撤銷之』，民法
    第二百四十四條第一項定有明文。因被告間之法律行為係買賣行為（含所有權移
    轉登記行為）而非贈與行為，且有對價關係，應非無償行為，是縱使原告、被告
    乙○○間確有如附表二、附表三所示之債權債務關係，原告亦僅能依民法第二百
    四十四條第二項撤銷有償行為。從而，原告依民法第二百四十四條第一項之規定
    ，訴請判決如主文所示，洵屬無據，應予駁回。
七、結論：原告之訴為無理由，依民事訴訟法第七十八條，判決如主文。
中　　　華　　　民　　　國　　九十一　　年　　　七　　　月　　 十七　　 日
                              臺灣高雄地方法院民事第一庭
~B法　　　官　方百正
右為正本係照原本作成。
如不服本判決，應於送達後廿日內，向本院提出上訴狀並表明上訴理由，如於本
判決宣示後送達前提起上訴者，應於判決送達後十日內補提上訴理由書（須附繕本）。
中　　　華　　　民　　　國　　九十一　　年　　　七　　　月　　 十七　　 日
~B法院書記官　蔡雅萍
